【裁判字號】    90,重訴,840
【裁判日期】    900620
【裁判案由】    返還融資款
【裁判全文】
臺灣臺北地方法院民事判決  九十年度重訴字第八四○號
    原      告    豐泰企業股份有限公司
    法定代理人    甲○○
    訴訟代理人    王乃民律師
    被      告    志同積體電路股份有限公司  設台北市○○路二六一號十樓
    兼法定代理人  乙○○      住台北市○○○路○段二二號
    共      同
    訴訟代理人    丙○○      住台北市○○○路○段二二號
右當事人間返還融資款事件，本院判決如左：
    主    文
被告志同積體電路股份有限公司應給付原告新台幣伍仟壹佰壹拾伍萬柒仟伍佰拾肆
元，及其中新台幣伍仟萬元部分，自民國八十九年五月十八日起至清償日止，按年息
百分之五計算之利息。
原告其餘之訴駁回。
訴訟費用由被告志同積體電路股份有限公司負擔二分之一，餘由原告負擔。
本判決於原告以新台幣壹仟柒佰壹拾萬元為被告志同積體電路股份有限公司供擔保後
，得假執行。但被告志同積體電路股份有限公司如於假執行程序實施前，以新台幣伍
仟壹佰壹拾伍萬柒仟伍佰拾肆元為原告預供擔保後，得免為假執行。
原告其餘假執行之聲請駁回。
    事    實
甲、原告方面：
一、聲明：被告應連帶給付原告新台幣（下同）五千一百五十萬零六百八十五元，及
    其中五千萬元部分，自民國八十九年五月十八日起至清償日止，按年息百分之五
    計算之利息；並願供擔保請准宣告假執行。
二、陳述：原告於八十九年五月九日為認購被告志同積體電路股份有限公司（下稱志
    同公司）八十九年度第一次現金增資每股面額十元之新股，與被告志同公司簽立
    投資協議書，認購一千萬股，並於同年月十八日將股款一億元向被告志同公司指
    定之交通銀行全部繳足。詎被告志同公司於八十九年十一月二日致函原告表示增
    資計劃因故中止，亦即解除前揭投資協議契約，依法被告自應將原告已繳之股款
    一億元及自匯款日起至清償日止之利息返還予原告，惟迄目前為止，被告志同公
    司僅於八十九年十一月二日返還原告五千萬元，餘款至今未還。又被告乙○○為
    被告志同公司之董事長，利用職務之便，擅自挪用被告志同公司應返還原告之股
    款，致無法將股款返還予原告而生損害於原告之財產權，被告乙○○應就其故意
    不法侵權行為負損害賠償責任，而被告志同公司對其董事乙○○因執行職務所致
    原告之損害，亦應負連帶賠償之責，原告曾委請律師於八十九年十二月二十一日
    以（八九）建良字第一二二一號函催告被告志同公司還款，仍未獲置理，爰依公
    司法第二百七十六條、民法第一百七十九條，及公司法第二十三條、民法第二十
    八條、第一百八十四條第一項前段，請求被告連帶給付原告如訴之聲明所示。
三、證據：提出投資協議書、匯款通知單、被告志同公司函、原告律師函及其送達回
    證（均影本）為證。
乙、被告方面：
一、聲明：駁回原告之訴及其假執行之聲請；如受不利判決，願供擔保請准宣告免為
    假執行。
二、陳述：否認有侵權行為，請原告舉證。另被告志同公司應自原告催告後始負遲延
    責任。
    理    由
甲、程序方面：
    按訴狀送達後，原告不得將訴變更或追加他訴，但不甚礙被告之防禦及訴訟之終
    結者，不在此限，民事訴訟法第二百五十五條第一項第七款定有明文。本件原告
    起訴狀係以志同積體電路股份有限公司為被告，以公司法第二百七十六條、民法
    第一百七十九條為訴訟標的，嗣雖追加乙○○為被告，並追加公司法第二十三條
    、民法第二十八條、第一百八十四條第一項前段為訴訟標的，惟其於九十年五月
    十六日本件第一次開庭時即為上開訴之追加，尚得認不甚礙被告之防禦及訴訟之
    終結，雖被告曾為反對原告訴之追加之表示，核諸首揭法條，原告訴之追加仍屬
    合法。
乙、得心證之理由：
一、原告起訴主張：其於八十九年五月九日與被告志同公司簽立投資協議書，認購被
    告志同公司八十九年度現金增資之一千萬股，每股面額十元，並於同年月十八日
    將股款一億元全部繳足。詎被告志同公司於八十九年十一月二日致函原告表示增
    資計劃中止，亦即解除前揭投資協議契約，依法被告自應將原告已繳之股款一億
    元及自匯款日起至清償日止之利息返還予原告，惟至目前為止，被告志同公司僅
    於八十九年十一月二日返還原告五千萬元，餘款迄今未還。又被告乙○○為被告
    志同公司之董事長，利用職務之便，擅自挪用被告志同公司應返還予原告之股款
    ，致生損害於原告之財產權，被告乙○○應就其故意不法侵權行為負損害賠償責
    任，而被告志同公司對其董事乙○○因執行職務所致原告之損害，亦應負連帶賠
    償之責，原告曾去函催告被告志同公司還款，仍未獲置理，爰依公司法第二百七
    十六條、民法第一百七十九條，及公司法第二十三條、民法第二十八條、第一百
    八十四條第一項前段，請求被告連帶給付原告如訴之聲明所示等語。被告則以：
    否認有非法挪用股款之侵權行為，另被告志同公司應自原告催告後始負遲延責任
    等語，資為抗辯。
二、查原告主張其於八十九年五月九日與被告志同公司簽立投資協議書，認購被告志
    同公司八十九年度現金增資之一千萬股，每股面額十元，並於同年月十八日將股
    款一億元全部繳足。嗣被告志同公司於八十九年十一月二日致函原告表示增資計
    劃中止，並返還部分股款五千萬元，餘款則迄未返還。又原告曾於八十九年十二
    月二十一日去函催告被告志同公司還款等情，業據提出投資協議書、匯款通知單
    、被告志同公司函、原告律師函及其送達回證等件為證，復為被告所不爭執，自
    堪信為真實。
三、原告對被告乙○○請求部分：
    查原告主張被告乙○○為被告志同公司之董事長，利用職務之便，擅自挪用被告
    志同公司應返還予原告之股款，致生損害於原告之財產權乙節，為被告所否認，
    原告復未舉證以實其說；況上開一億元之股款既已繳交予被告志同公司，即成為
    被告志同公司之財產，縱被告乙○○有挪用之情，亦非使「原告」之財產權受到
    損害，從而，原告依公司法第二十三條、民法第二十八條、第一百八十四條第一
    項前段等侵權行為之規定，請求被告乙○○與被告志同公司連帶給付原告尚欠之
    股款及其利息，並無理由。
四、原告對被告志同公司請求部分：
    按「無法律上之原因而受利益，致他人受損害者，應返還其利益；雖有法律上之
    原因，而其後已不存在者，亦同」；「不當得利之受領人，除返還其所受之利益
    外，如本於該利益更有所取得者，並應返還」，民法第一百七十九條、第一百八
    十一條分別定有明文。查被告志同公司於八十九年十一月二日致函原告表示中止
    增資計劃，並返還部分股款五千萬元予原告而為原告收受，已如前述，可認兩造
    已合意解除上開投資協議契約，揆諸前揭法條，被告志同公司即應返還原告所繳
    之一億元股款，及自繳交日即八十九年五月十八日起至清償日止之利息，被告抗
    辯應自其收受原告催告之日起算利息，於上開法文尚有未合，又兩造並未約定利
    率，是應以民法第二百零三條之法定利率即年息百分之五為其利率。次查，被告
    志同公司已於八十九年十一月二日返還原告五千萬元，業如前陳，且依被告志同
    公司八十九年十一月二日致原告函之內容「... 因增資計劃業經決定中止，本公
    司已開始作業將各位所繳納的股款匯到各位指定的帳戶，由於本公司所募集資本
    額未達成，依財務狀況無法支付各位所繳股款之利息... 」所示，該五千萬元係
    經債務人指定抵充本金，從而被告志同公司計尚欠原告本金五千萬元及自八十九
    年五月十八日起至清償日止，按年息百分之五計算之利息，暨已還之五千萬元部
    分自八十九年五月十八日起至八十九年十一月二日止，按年息百分之五計算之利
    息（此部分利息計為一百十五萬七千五百三十四元，計算式：00000000X5%/365
    X169=0000000，元以下四捨五入）。綜上所述，原告依民法第一百七十九條，請
    求被告志同公司給付五千一百十五萬七千五百三十四元，及其中五千萬元部分，
    自八十九年五月十八日起至清償日止，按年息百分之五計算之利息，為有理由，
    應予准許，逾此部分之請求則屬無據，應予駁回。又原告對被告志同公司之請求
    遭駁回部分，係因其計算五千萬元自八十九年五月十八日起至八十九年十一月二
    日止所得之利息數額有誤，是其另以民法第一百八十四條第一項前段、第二十八
    條、公司法第二百七十六條、第二十三條為訴訟標的，經核亦無從使上開敗訴部
    分獲得勝訴判決，併予敘明。
五、綜前所陳，原告請求被告志同公司給付原告五千一百十五萬七千五百三十四元，
    及其中五千萬元部分，自八十九年五月十八日起至清償日止，按年息百分之五計
    算之利息，為有理由，應予准許；逾此部分之請求則無理由，應予駁回。
丙、假執行之宣告：
    兩造均陳明願供擔保請准宣告假執行或免為假執行。查原告勝訴部分，經核均無
    不合，爰分別酌定相當擔保金額，併予准許；至原告敗訴部分，其假執行之聲請
    即失所附麗，爰併予駁回。
丁、結論：原告之訴為一部有理由，一部無理由，依民事訴訟法第七十九條但書、第
    三百九十條第二項、第三百九十二條，判決如主文。
中      華      民      國    九十    年      六      月       二十     日
                                            民事第五庭法      官  歐陽漢菁
右為正本係照原本作成
如對本判決上訴，須於判決送達後廿日內向本院提出上訴狀
中      華      民      國    九十    年      六      月       二十     日
~B法院書記官  曾寶生


司法院資訊處製作；財團法人民間司法改革基金會備份。
